【裁判字號】    98,易,2390
【裁判日期】    981125
【裁判案由】    侵占
【裁判全文】
臺灣板橋地方法院刑事判決              98年度易字第2390號
公  訴  人  臺灣板橋地方法院檢察署檢察官
被      告  乙○○
上列被告因業務侵占案件，經檢察官提起公訴（98年度偵字第72
81號），本院判決如下：
    主  文
乙○○無罪。
    理  由
一、公訴意旨略以：被告乙○○於民國92年間任職位於臺北縣新
    莊市○○路○段498號聯新天下社區管理委員會（下稱管理委
    員會）總幹事職務，為從事業務之人。其於92年5 月間，自
    臺北縣新莊市農會領取管理委員會預定發還住戶每戶新臺幣
    （下同）1 萬元、合計177 萬元之公共基金，並負責發給社
    區住戶。乙○○於92年6 月初離職時，尚有21戶仍未領取該
    1 萬元款項，乙○○竟意圖為自己不法所有，將該筆尚未發
    予住戶之款項共計21萬元（每戶1 萬元，合計21戶）侵占入
    己，嗣經管理委員會主任委員丙○○查核後，始悉上情，因
    認被告乙○○涉犯刑法第336 條第2 項之業務侵占罪嫌。
二、以下本院認定事實依據之各項證據之證據能力，本件被告及
    檢察官於言詞辯論終結前，均未聲明異議，該等證據已經本
    院於審理時逐一提示予當事人表示意見，本院審酌該等證據
    之取得過程並無瑕疵，與本案待證事實間復具有相當之關聯
    性，以之為本案證據並無不當，自得採為本件認定事實之基
    礎，併此敘明。
三、按犯罪事實應依證據認定之，無證據不得認定犯罪事實；不
    能證明被告犯罪者，應諭知無罪之判決，刑事訴訟法第154
    條第2 項、第301 條第1 項分別定有明文。次按認定不利於
    被告之證據須依積極證據，苟積極證據不足為不利於被告事
    實之認定，即應為有利被告之認定，更不必有何有利之證據
    ；又犯罪事實之認定，應憑證據，如無相當之證據，或證據
    不足以證明，自不得以推測或擬制之方法，以為裁判之基礎
    ；而被告否認犯罪事實所持之辯解，縱屬不成立，仍非有積
    極證據足以證明其犯罪，不能遽為有罪之認定；末按認定犯
    罪事實所憑之證據，雖不以直接證據為限，間接證據亦包括
    在內，然無論直接或間接證據，其為訴訟上之證明，須於通
    常一般之人均不致於有所懷疑，而得確信其為真實之程度者
    ，始得據之為有罪之認定，倘其證明尚未達到此一程度，而
    有合理性懷疑之存在時，即無從為有罪之認定，根據「罪證
    有疑，利於被告」之證據法則，即不得遽為不利於被告之認
    定（最高法院30年上字第816 號判例、40年台上字第86號判
    例、30年上字第1831號判例、76年台上字第4986號判例可資
    參照）。
四、公訴人認被告乙○○涉犯刑法第336條第2項之業務侵占罪嫌
    ，係以證人丙○○、戊○○、甲○○、丁○○之證詞，及臺
    北縣新莊市農會之管理委員會帳戶開戶資料、交易取款憑條
    及社區住戶所書立之切結書21紙為其主要論據。訊據被告乙○○固坦承曾於前揭時地擔任管理委員會總幹事一職，當時
    負責自農會領出該筆款項並負責發還住戶等情，惟矢口否認
    有何業務侵占犯行，辯稱：其任職總幹事一職至92年5 月31
    日為止，離職後該發還款項之作業程序仍在進行中，其負責
    業務及經手款項帳目均已在當時交接清楚，並無侵占情形，
    而其離職後又於92年12月1 日回任總幹事，續任至97年6 月
    30日為止，期間亦無帳務不清之糾紛，直至98年管理委員會
    主委丙○○始表示有本案存在，然因事隔多年根本無從回憶
    細節及尋找帳目以供核對，其遭指侵占款項實屬無辜等語。
五、經查：
  (一)前揭被告於92年間任職管理委員會總幹事職務，依管理委員
    會公告於92年5 月間自農會領取177 萬元之公共基金，並負
    責發給社區住戶每戶1 萬元，當時管理委員會主任委員為丙○○，被告於92年6 月初離職，管理委員會主任委員已由戊○○接任，當時甲○○接任總幹事，丁○○擔任財務委員等
    情，業經證人戊○○、丙○○、丁○○於本院審理時及證人
    甲○○於偵查時分別證述明確，並有被告人事資料、發放公
    共基金之公告、交易取款憑條、存摺節本及管理委員會開戶
    資料等件在卷可憑，且經被告自承在卷，固堪認定。
  (二)公訴意旨雖指被告侵占應發還住戶之公共基金21萬元（每戶
    1 萬元，共21戶），並提出未領取該1 萬元款項之21戶住戶
    書立之切結書21紙（見臺灣板橋地方法院檢察署98年度偵字
    第7281號卷第54至74頁）及證人丙○○之證詞為據。惟依本
    案當時發放公共基金之社區公告記載：「二、此基金發放原
    則及規定如左：１．社區區分所有權人請帶本人印章。２．
    欠繳管理費者，先行扣繳欠款，餘款退還。３．前區分所有
    權人欠管理費者，先行補繳前欠管理費，餘款退還現區分所
    有權人。」以觀（見臺灣板橋地方法院檢察署98年度他字第
    606 號卷第4 頁），可知當時有權領取該1 萬元款項之住戶
    ，限於92年5 月間發還公共基金當時之區分所有權人且未積
    欠管理費者。而經本院審酌證人丙○○之證詞，其於偵查伊
    始代理住戶提出本案侵占告訴時，表示有4 戶未領到1 萬元
    ，被告共侵占4 萬元云云，有刑事告訴狀可憑（見同他字卷
    第1 頁），然於偵查中丙○○即改稱有19戶未領到1 萬元云
    云（見同他字卷第40頁），其後又改稱共計21戶未領到1 萬
    元云云（見同偵字卷第31頁），經本院審理時詢問證人丙○○關於本案侵占犯行之發覺經過，證人丙○○證述於97年5
    月間，有住戶表示未領到該1 萬元發還款項，住戶表示發放
    當時他們沒有繳管理費，但經追討後已經繳清，他們當時未
    領取該筆1 萬元款項等情（見本院98年11月4 日審判筆錄第
    22 頁 ），可見本案雖有21戶住戶具名表示未領到該筆1 萬
    元款項，然此實與住戶當時積欠管理費相互扣抵有關，之後
    住戶雖在管理委員會催討下繳清積欠之管理費，而衍生是否
    應歸還該筆1 萬元款項之爭執，然此究與侵占有別，自不能
    單憑住戶未領取該筆款項之切結書即遽認定被告侵占犯行；
    再依上開公告所示，有權領取該筆1 萬元款項之住戶為92年
    5 月間公告發還當時之區分所有權人，而前開切結書21紙所
    載之住戶取得區分所有權之時間為何，是否有權領取，並無
    證據可資證明，是本案社區公共基金之款項是否為他人侵占
    及侵占範圍均無從認定，當不能遽為被告不利之認定。
  (三)又查證人即92年6 月時擔任財務委員之丁○○於本院審理時
    雖證稱：其與被告交接時，被告並未將發還住戶公共基金之
    剩餘款項、住戶清冊及簽收清冊等物與其辦理交接等語（見
    同審判筆錄第10頁），惟證人丁○○已當庭證稱其並不清楚
    總幹事交接流程，對總幹事交接情形亦不清楚等語（見同審
    判筆錄第14頁）；證人即92年6 月時接任主任委員之戊○○
    亦證稱：其於92年6 月間移交時擔任監交人，並於移交清冊
    上簽名，但未獲移交公共基金剩餘款項及住戶簽收清冊，對
    此部分交接並不清楚等語（見同審判筆錄第4 、5 頁）；而
    證人即92年6 月時負責與戊○○辦理交接之原主任委員丙○○亦證稱：其與戊○○當時知悉被告負責發還住戶公共基金
    之事，但因未獲戊○○通知，故不清楚被告交接本案業務情
    形，其亦不知道被告應與何人辦理交接，當時我們也不清楚
    交接的流程等語（見同審判筆錄第19、20頁）；另證人即自
    被告接任總幹事之甲○○於偵查時則證稱其與管理委員會辦
    理交接，並未與被告辦理交接等語（見同他字卷第38頁），
    是依上開證詞，戊○○、丙○○既明知被告離職前負責發放
    發還住戶公共基金之作業，在發放金額及住戶數量尚非繁雜
    之情況下，若被告真有交接不清、侵占款項之不法，豈有於
    交接時放任不管而不予及時追討之可能；況本案直至97年5
    月間始因住戶反映而予追查，期間經過5 年餘，而除本案外
    ，被告並未因總幹事一職涉及其他財務糾紛，被告於92年6
    月離職後，僅隔數月即於92年12月1 日回任總幹事續任至97
    年6 月30日止，以上並經證人戊○○、丙○○證述屬實，衡
    情，若被告確有本案侵占犯行，何以事隔多年並在被告回任
    總幹事任職多年後，始予追查，而除本案外，被告亦無其他
    類似情形，可見被告所辯離職時已交接清楚、並無糾紛等語
    ，尚非無稽，自難僅憑上開證詞遽為被告不利之認定。
六、綜上，本案社區公共基金之款項是否確遭他人侵占及侵占款
    項範圍，均無法證明，而依卷存證據亦無法證明被告確有公
    訴意旨所指犯行，此外，復查無其他積極證據，足資證明被
    告有何業務侵占犯行，即屬不能證明被告犯罪，揆諸前揭說
    明意旨，自應為被告無罪之諭知。
據上論斷，依刑事訴訟法第299 條第1 項前段、第301 條第1 項
，判決如主文。
本案經檢察官楊景舜到庭執行職務。
中    華    民    國    98    年    11    月    25    日
                  刑事第十六庭  審判長法  官  王綽光
                                      法  官  洪珮婷
                                      法  官  陳正昇
以上正本證明與原本無異。
如不服本判決應於收受送達後10日內向本院提出上訴書狀，並應
敘述具體理由；其未敘述上訴理由者，應於上訴期間屆滿後20日
內向本院補提理由書（均須按他造當事人之人數附繕本）「切勿
逕送上級法院」
                                      書記官  林文達
中    華    民    國    98    年    11    月    30    日


司法院資訊處製作；財團法人民間司法改革基金會備份。
